【裁判字號】    90,再更(一),4
【裁判日期】    900919
【裁判案由】    拆屋還地
【裁判全文】
臺灣高等法院民事判決  九十年度再更(一)字第四號
      再審  原告  桃藝大理石工業股份有限公司
      法定代理人  邱創男
      再審  被告  甲○○
                  乙○○
右當事人間拆屋還地事件，再審原告對於中華民國八十八年一月十九日本院八十七年
度上字第八四○號確定判決提起再審之訴，經最高法院發回更審，本院判決如左：
    主      文
再審之訴駁回。
再審及發回前第三審訴訟費用由再審原告負擔。
    事      實
甲、再審原告方面：
一、聲明：
  (一)本院八十七年度上字第八四○號確定判決（下稱原確定判決）廢棄。
  (二)再審被告在前訴訟程序之上訴駁回。
二、陳述：
  (一)兩造於民國八十三年十月三十日訂立不動產買賣契約（下稱系爭買賣契約），再
    審原告向再審被告買受坐落桃園縣蘆竹鄉○○○段海湖小段六四之一七八號土地
    內約四百坪土地，並於八十四年一月二十一日會同地政機關人員及介紹人陳胎土
    測量指界點交於上開土地噴紅漆為界，嗣辦理分割時因作業錯誤，僅分割出同小
    段六四之二一四一號土地（下稱六四之二一四一號），面積一三二二平方公尺，
    移轉登記予再審原告，就分割後之同小段六四之一七八號（下稱六四之一七八號
    ）土地漏未移轉面積一三五平方公尺予再審原告。再審原告雖於前訴訟程序知悉
    上開紅漆之事，惟所稱明確可辨之紅漆係指裸露於地表已滅失之紅漆，迨再審被
    告執原確定判決聲請強制執行，臺灣桃園地方法院（下稱桃園地院）於八十九年
    四月十七日以桃院丁民執宇字第四四六六號函命再審原告自動履行，再審原告於
    同年五月初自行拆除坐落系爭六四之一七八號土地上建物之圍牆，始發現圍牆基
    地於道路邊坡上遺有上開指界之噴漆標示，該噴漆延道路邊坡向下噴劃達二公尺
    左右，因深埋圍牆下且經再審原告填土興建廠房，於施工中遭破壞之可能性極高
    ，該圍牆係建築於鋼筋混凝土基地上，非動用挖土機具無法拆除，該紅漆雖於前
    訴訟程序言詞辯論終結前即已存在，惟再審原告無法知悉是否存在，屬當時不能
    使用之證據，或雖知有此，因當時未能檢出致不得使用，嗣後始檢出，且該證據
    經斟酌後，六四之二一四一號及六四之一七八號土地界線即為原確定判決附圖（
    下稱附圖）所示ＡＢ兩點之連接線，附圖所示ＡＢＣＤ間之土地既係再審被告依
    系爭買賣契約交付再審原告使用，即非無權占有。再審原告於八十九年五月十八
    日依民事訴訟法第四百九十六條第一項第十三款規定，提起再審，未逾三十日之
    不變期間。
  (二)依附圖所示，再審被告所有六四之一七八號土地面積，較登記之九二○○平方公
    尺，增加三二七平方公尺，再審原告所有六四之二一四一號土地面積，較登記之
    一三二二平方公尺，增加一九平方公尺，共面積增加三四六平方公尺，如以登記
    面積計算，上開兩筆土地相鄰之界址線長度分別為五三公尺及五一．六公尺，長
    度不同且未重疊，足證界址間有多餘之未登記增生地，依系爭買賣契約第二條所
    載，再審原告買受之土地應以地政事務所實際測量為準，四百坪僅係概括約定，
    點交時既發現依地籍圖計算面積較土地登記簿謄本登記面積為多，依地籍測量實
    施規則之規定應予配賦，附圖所示Ａ─Ｂ─Ｃ─Ｄ─Ａ諸點連線部分面積（下稱
    系爭土地），乃測量員李木舟至現場實測界址依法配賦予再審原告，再審原告自
    係有權占用。再審被告主張兩造未實施配賦，則系爭土地不在六四之一七八號土
    地登記簿所示面積範圍內，再審被告基於所有權人行使物上請求權為無理由。又
    再審被告於八十六年六月將六四之一七八號土地出售訴外人新韋股份有限公司（
    下稱新韋公司），同年十一月十四日登記點交完畢，再審被告所辯因遭再審原告
    占用系爭土地，致未點交新韋公司而有訴訟保護必要，亦無理由。又再審原告係
    依建築師之設計圖施工，並無越界佔用情事，再審被告空言臆測再審原告將工廠
    後移，並不可採。
三、證據：提出桃園地院八十九年四月十七日桃院丁民執宇字第四四六六號執行命令
    、桃園地院八十七年度易字第一二○三號刑事判決、再審補充理由狀、土地登記
    簿謄本、測量紀錄表、桃園縣蘆竹地政事務所建物測量成果圖、土地複丈申請書
    、土地界址鑑定作業紀錄表、土地面積計算表、臺灣省政府地政處土地測量局鑑
    定圖、照片為證。
乙、再審被告方面：
一、聲明：再審之訴駁回。
二、陳述：
  (一)再審原告於兩造八十六年間因民、刑事案件涉訟一再主張紅色噴漆線之界點迄今
    猶存明顯可辨並聲請勘驗現場，其主張於八十九年五月初始發現該紅漆線或雖知
    而無法使用，自無可採，其提起再審之訴已逾法定期間為不合法。兩造點交系爭
    買賣契約土地時，地政事務所到場指界人員並未噴紅漆為界標，桃園地院刑事庭
    八十九年六月十四日勘驗現場時所見之紅漆筆直，乃再審原告於建廠施工時所噴
    ，非屬民事訴訟法第四百九十六條第一項第十三款所稱之證據。
  (二)八十七年三月十三日測量之附圖所示，六四之一七八號與六四之二一四一號土地
    之界址線長度為五三公尺，然依桃園縣蘆竹地政事務所八十五年九月二十日之複
    丈成果圖所示界址長度僅五一．六公尺，六四之二一四一號土地為直角三角形，
    斜邊固定，再審原告使用該直角三角形之高為五三公尺，大於上開五一．六公尺
    ，顯見再審原告竊佔界址線自五一．六公尺起至五三公尺間梯形土地，與原確定
    判決認定相符，縱認其提起再審未逾三十日期間，仍無法受較有利之判決，其再
    審之訴無理由。且依證人林山峰、徐金城、邱創城、陳胎土、李木舟之證詞，足
    認系爭買賣契約，係以特定位置及四百坪面積為標的，其點交係劃定四百坪界線
    ，雖六四之一七八號土地實際面積超出登記面積，亦無配賦問題，業經原確定判
    決詳敘在卷，再審原告主張配賦云云，實不可採。
三、證據：提出蘆竹地政事務所複丈案全卷、設計圖、桃園縣蘆竹地政事務所土地及
    建物測量成果圖為證。
丙、本院依職權調閱桃園地院檢察署八十六年度偵字第一四四七九號再審原告法定代
    理人邱創男被訴竊佔案（下稱系爭竊佔案）及桃園地院八十六年度訴字第一二七
    一號前訴訟程序歷審案卷。
    理      由
一、再審原告主張：伊於八十九年五月初依桃園地院強制執行命令自行拆除坐落六四
    之一七八號土地上建物之圍牆，發現圍牆基地於道路邊坡上遺有兩造於八十四年
    一月二十一日就系爭買賣契約會同地政事務所人員指界所噴之紅漆標示，該噴漆
    延道路邊坡向下噴劃達二公尺左右，因深埋圍牆下且其間經再審原告填土興建廠
    房，於施工中遭破壞之可能性極高，而該圍牆建築於鋼筋混凝土基地上，非動用
    挖土機具無法拆除，該紅漆雖於前訴訟程序言詞辯論終結前即已存在，惟伊無法
    知悉是否存在，屬當時不能使用之證據，或雖知有此，因當時未能檢出致不得使
    用，嗣後始檢出，且該證據經斟酌後，六四之二一四一號及六四之一七八號土地
    界線即為附圖所示ＡＢ兩點之連接線，附圖所示ＡＢ、ＣＤ二線間之土地既係再
    審被告依系爭買賣契約交付伊使用，即非無權占有。伊於八十九年五月十八日依
    民事訴訟法第四百九十六條第一項第十三款規定，提起再審，未逾三十日之不變
    期間等情，求為廢棄原確定判決並駁回再審被告於前訴訟程序之第一審之訴之判
    決。
二、再審被告則以：再審原告於兩造八十六年間因民、刑事案件訴訟中主張上開紅色
    噴漆線界點迄今猶存明顯可辨並聲請勘驗現場，茲主張於八十九年五月初始發現
    該紅漆線或雖知而無法使用提起再審之訴，已逾法定期間。兩造點交系爭買賣契
    約土地時，地政事務所到場指界人員並未噴紅漆為界標，桃園地院刑事庭八十九
    年六月十四日勘驗現場時所見之紅漆筆直，乃再審原告於建廠施工時所噴，非屬
    民事訴訟法第四百九十六條第一項第十三款所稱之證據。又依八十七年三月十三
    日測量之附圖所示，六四之一七八號與六四之二一四一號土地之界址線長五三公
    尺，然依桃園縣蘆竹地政事務所八十五年九月二十日之複丈成果圖所示界址長僅
    五一．六公尺，六四之二一四一號土地為直角三角形，斜邊固定，再審原告使用
    該直角三角形之高為五三公尺，大於上開五一．六公尺，顯見再審原告竊佔界址
    線自五一．六公尺起至五三公尺間梯形土地，與原確定判決認定相符，縱認其提
    起再審未逾期，仍無法受較有利之判決，且系爭買賣契約係以特定位置及四百坪
    面積為標的，點交時係劃定四百坪界線，雖六四之一七八號土地實際面積超出登
    記面積，亦無配賦問題，再審原告之主張為無理由等語，資為抗辯。
三、按再審之訴，應於三十日之不變期間內提起；前項期間，自判決確定時起算，但
    再審之理由知悉在後者，自知悉時起算，民事訴訟法第五百條第一項、第二項定
    有明文。查再審原告就原確定判決提起上訴，經最高法院於八十九年三月二日以
    八十九年度臺上字第五一四號判決駁回上訴，並於八十九年三月十六日送達再審
    原告，有該案卷所附送達證書足憑（見該案卷第五一頁）。再審之不變期間自判
    決送達之翌日起，扣除在途期間三日，算至八十九年四月十八日止，即告屆滿。
    惟再審原告主張伊於八十九年五月初依桃園地院執行命令自行拆除圍牆時發見未
    經斟酌之紅漆標示，於同年月十八日以原確定判決有民事訴訟法第四百九十六條
    第一項第十三款事由提起再審之訴，業據提出桃園地院八十九年四月十七日桃院
    丁民執宇字第四四六六號執行命令、再審補充理由狀及照片為證（見本院八十九
    年度再字第八一號卷第一八三至一八六頁、最高法院八十九年度臺再字第四八、
    五五號卷第三七頁、本院再更(一)字卷第五七頁），依其所述之再審理由知悉在判
    決確定三十日以後，並於知悉即八十九年五月初起三十日內之同年五月十八日（
    見最高法院八十九年度臺再字第四八、五五號卷第三二頁），提起再審之訴，依
    前揭說明，尚未逾不變期間。再審被告雖謂：再審原告於八十六年間主張所謂該
    紅色噴漆線至今猶存明顯可辨並聲請勘驗現場，非於八十九年五月初始知悉該紅
    漆線，其提起再審已逾期而不合法云云，所稱乃有關再審原告主張未經斟酌之紅
    漆線，是否於前訴訟程序言詞辯論終結前已存在而為再審原告知悉，係再審之訴
    有無理由之問題，與再審之訴是否合法無涉，先予敘明。
四、次按民事訴訟法第四百九十六條第一項第十三款規定，對於確定終局判決，當事
    人發現未經斟酌之證物或得使用該證物，如經斟酌可受較有利益之裁判者，得提
    起再審之訴。所謂當事人發現未經斟酌之證物或得使用之證物者，係指該證物於
    前訴訟程序事實審言詞辯論終結前已存在，當事人不知有此致未提出或雖知有此
    而不能使用，現始得使用者而言（最高法院三十二年上字第二四七號判例參照）
    。再審原告主張：伊於八十九年五月初拆除坐落六四之一七八號土地上建物之圍
    牆，發現圍牆基地於道路邊坡上遺有兩造於八十四年一月二十一日指界所噴之紅
    漆標示，該紅漆延道路邊坡向下噴劃達二公尺，因深埋牆下且其間經伊填土興建
    廠房，可能已遭破壞，而該圍牆築於鋼筋混凝土基地上，須以挖土機具始得拆除
    ，該紅漆雖於前訴訟程序言詞辯論終結前已存在，惟伊無法知悉，屬當時不能使
    用之證據，或雖知有此，因當時未能檢出致不得使用，嗣後始檢出，該紅漆之證
    物經斟酌後可使伊受有利判決云云。惟查：
  (一)再審原告於前訴訟第一審程序八十六年十一月五日答辯狀陳明「嗣雙方（指兩造
    ）會同聲請鑑界並當場於系爭土地上劃紅線為界（請現場勘驗）．．．迄今該紅
    色界點仍明顯可辨．．．」等語（見前訴訟一審卷第三一頁），同年十二月三十
    一日聲請狀載：「當時兩造於買賣契約簽訂後曾聲請鑑界，並於系爭出賣土地上
    劃紅線訂鋼釘．．．」等語（見前訴訟一審卷第八二頁背面），八十七年五月二
    日答辯(二)狀亦稱：「當時測量人員點交噴紅漆處為界時，．．．」等語（見前訴
    訟一審卷第一三○頁），八十七年七月二十八日答辯狀載有：「嗣兩造會同鑑界
    點交土地，並於蘆竹地政事務所測量人員指示下於系爭土地上噴紅漆為界．．．
    」等語（見前訴訟二審卷第五二頁）；另於八十七年二月十三日系爭竊佔案偵查
    時亦稱：「．．．當初測量的椿線都還在」等語（見系爭竊佔案偵查卷第三三頁
    背面），於八十七年六月八日系爭竊佔案一審答辯狀復稱：「．．．在蘆竹地政
    事務所人員之指示下釘鋼釘、噴紅漆為界（此界址標記現仍存在）．．．」等語
    ，並提出照片為證（見系爭竊佔案一審刑事卷第二九頁背面、三二頁）；又於八
    十八年二月二十四日上訴最高法院之理由狀陳稱：「．．．上訴人（即再審原告
    ）前所提出卷附之相片中於ＡＢ線上噴有紅漆，即為陳胎土所陳點交之界址．．
    ．」（見前訴訟三審卷第二二頁），於八十九年四月二十二日向最高法院所提之
    再審起訴狀載明：「．．．其界即指系爭圍牆邊八十四年間所噴之紅色噴漆位置
    ．．．」等語，復提出照片為證（見最高法院八十九年度臺再字第四八、五五號
    卷第六頁反面、一二頁）。足證再審原告於上開民、刑事訴訟一再主張兩造於八
    十四年一月二十一日點交所噴之紅漆界址存在且明顯可辨，與其於上開案件提出
    之照片對照以觀，在界址圍牆下駁坎處（即原確定判決附圖所示ＡＢ兩點之連接
    線處）確有一明顯可見之紅漆線，與其於本院所提開挖前之照片（見本院再更(一)
    字卷第五七頁）原本核對，在同處亦有清晰紅點（標示於本院再更(一)字卷第七五
    頁），顯見該裸露於地表之紅漆證據於前訴訟程序中未經破壞滅失，否則倘如再
    審原告主張該裸露地表之紅漆線於前訴訟程序已遭破壞滅失，其當無於前訴訟程
    序及系爭竊佔案中一再以該紅漆「明顯可辨」、「椿線還在」、「此界址標記現
    仍存在」等語敘明該界點存在之理，而前訴訟程序言詞辯論終結日為八十八年一
    月五日，有原確定判決言詞辯論筆錄可參（見前訴訟二審卷第一一八頁），是再
    審原告辯稱其迨至八十九年五月初始發現該紅漆，因其於前訴訟程序事實審言詞
    辯論終結前不知有此致未提出或雖知有此而不能使用，現始得使用者云云，尚不
    足採。則該裸露地表之紅漆線係於原確定判決事實審終結前已存在，且為再審原
    告知悉乙節，應堪認定。
  (二)再審原告於本院稱：伊於前訴訟一審程序所稱之紅點與八十九年五月初發見深埋
    圍牆下之紅點是同一個事實等語（見本院再更(一)字卷第十四頁），復稱：鑑界噴
    紅漆只有一處，是從上到下噴一個長條等語（見本院再更(一)字卷第七四頁），可
    見該裸露於地表之紅漆線與深埋圍牆下之紅漆線應視為一體，為同一證據，則圍
    牆下之紅漆線雖於前訴訟程序未挖掘顯見，然屬於同一證據之裸露於地表紅漆線
    既於原確定判決事實審言詞辯論終結前即已存在，且為再審原告所知悉，並無在
    前訴訟程序不知致未能提出或雖知而不能使用之情形，是縱再審原告於八十九年
    五月初發現深埋於圍牆下之紅漆線屬實，亦與民事訴訟法第四百九十六條第一項
    第十三款規定不符。至再審原告經本院提示開挖前後之照片（見本院再更(一)字卷
    第五七頁，與最高法院八十臺再字第四八、五五號卷第一二頁上側照片同一位置
    ）及系爭土地再審原告建築前之照片（見本院再更(一)字卷第五六頁），嗣雖改稱
    ：開挖前照片（見本院再更(一)字卷第五七頁上側）所示紅漆線係前訴訟程序測量
    時所噴，與圍牆下所發現之紅漆線並不相同云云（見本院再更(一)字卷第七五頁）
    ，與其前述紅漆只有一處，從上到下噴一個長條之情節已係矛盾，再參以再審原
    告主張紅漆線係點交指界時為劃分六四之一七八號與六四之二一四一號界址而噴
    ，依常情判斷，應噴於該址之斷面上，亦即立體水泥柱（即駁崁）正面，方足以
    作為劃分上開二土地之界址。然觀再審原告所提開挖後照片（見最高法院八十九
    年度臺再字第四八、五五號卷第三七頁），所稱後來發見之紅漆線係噴於圍牆下
    方立體水泥柱之左面，其標示之位置，顯無法達到劃分上開二土地界線之目的。
    再審原告改稱紅漆有二處，既未舉證證明，自不足採信。退步言之，縱其所稱兩
    個紅漆線並不相同屬實，其主張事開挖後發現之紅漆線亦不足認定係點交指界時
    所噴之紅漆線。
五、再審原告以發現未經斟酌之證物或得使用之證物，據民事訴訟法第四百九十六條
    第一項第十三款之規定提起本件再審之訴，尚有未合，應予駁回。
六、依民事訴訟法第七十八條，判決如主文。
中      華      民      國    九十      年      九      月    十九      日
                              民事第五庭
                                  審判長法  官  黃  熙  嫣
                                        法  官  詹  文  馨
                                        法  官  黃  雅  惠
右正本係照原本作成。
如不服本判決，應於收受送達後二十日內向本院提出上訴書狀，其未表明上訴理由者
，應於提出上訴後二十日內向本院補提理由書狀（均須按他造當事人之人數附繕本）
上訴時應提出委任律師或具有律師資格之人之委任狀；委任有律師資格者，另應附具
律師及格證書及釋明委任人與受任人有民事訴訟法第四百六十六條之一第一項但書或
第二項（詳附註）所定關係之釋明文書影本。
中      華      民      國    九十      年      九      月    二十一    日
                                        書記官  徐  淑  琴
附註：
民事訴訟法第四百六十六條之一（第一項、第二項）：
對於第二審判決上訴，上訴人應委任律師為訴訟代理人。但上訴人或其法定代理人具
有律師資格者，不在此限。
上訴人之配偶、三親等內之血親、二親等內之姻親，或上訴人為法人、中央或地方機
關時，其所屬專任人員具有律師資格並經法院認為適當者，亦得為第三審訴訟代理人
。


司法院資訊處製作；財團法人民間司法改革基金會備份。
